【裁判字號】    95,上訴,2485
【裁判日期】    951116
【裁判案由】    家暴殺人
【裁判全文】
臺灣高等法院刑事判決                95年度上訴字第2485號
上  訴  人  臺灣臺北地方法院檢察署檢察官
上  訴  人
即  被  告  甲○○
選任辯護人  顏武男律師
上列上訴人及被告因家暴殺人案件，不服臺灣臺北地方法院95年
度重訴字第35號，中華民國95年5 月30日第一審判決（起訴案號
：臺灣臺北地方法院檢察署94年度偵字第14400號、第18535號）
，提起上訴，本院判決如下：
    主  文
原判決撤銷。
甲○○傷害人之身體，因而致人於死，處有期徒刑柒年貳月。
    事  實
一、甲○○與陳赳夫係妻舅關係，屬於家庭暴力防治法第3條第4
    款所稱現為四親等以內之旁系姻親之家庭成員關係。其2 人
    於民國94年8月5日下午5時30分許在台北縣土城市○○路○段
    281巷11弄10號4樓陳赳夫兄長張哲夫住處聚會，因細故發生
    爭執，2人不悅離去，詎甲○○心生不滿，於同日下午9時許
    ，前往陳赳夫位於台北市○○區○○路2段3巷34號住處，欲
    找陳赳夫理論，未遇，即在該處咆哮，稍晚即翌日94年8 月
    6日凌晨零時許（起訴書及原判決誤載為同日凌晨零時15 分
    許），再度前往陳赳夫住處，2 人相遇後一言不合，陳赳夫
    遂持木劍1 把毆打甲○○，甲○○一時氣憤，乃基於普通傷
    害之犯意，客觀上能預見以剪刀刺入被害人之四肢，足以傷
    及動脈血管，造成大量出血，可能造成死亡之結果，雖其主
    觀上並無使陳赳夫發生死亡結果之認識，而僅意在傷害陳赳
    夫，拾起置於地上之剪刀1 把，朝向陳赳夫之左前臂、右手
    掌及左大腿等處猛刺數刀，致陳赳夫受有(一)左上肢銳器刺入
    傷（左前臂銳器穿透傷1處，長約3.8公分刺入傷，切面約在
    4 點鐘方向，穿透手臂表層肌肉，在手臂外側刺出皮膚，刺
    出傷長約2.2 公分，切面約在7至8點鐘方向，刺入方向為由
    右至左，由上至下）；(二)右手掌銳器刺入傷（右手掌虎口處
    銳器刺入傷1處，大小約1.5公分）；(三)左大腿銳器刺入傷（
    左大腿銳器刺入傷1 處，長約2.1公分，深度約4.7公分，刀
    切面在7 點鐘方向）；(四)胸部表淺劃傷（右鎖骨部下緣線形
    表淺劃痕長約7 公分）；(五)腹部表淺劃傷（腹部及肚臍右側
    有線形表淺劃痕長約3公分）；(六)右手腕部表淺劃傷1處等傷
    害。此時住在隔壁即台北市○○區○○路2段3巷36號房屋之
    陳成（陳赳夫之弟）因聽聞屋外陳赳夫之哀叫聲，即至屋外
    發現陳赳夫倒臥地上，旋即要求其子陳威羽撥打電話叫救護
    車，甲○○見狀，在有偵查權限之警察機關尚不知何人為嫌
    疑人前，便自行攜帶上開木劍及剪刀前往台北市政府警察局
    大安分局瑞安街派出所說明案情，向值班員警蔡東贏坦承持
    剪刀與陳赳夫發生爭執之經過，自首並表示願接受裁判之意
    ，復主動交出上開木劍、剪刀各1 把及案發時穿著之衣褲等
    物，因而查悉上情。嗣救護車雖於抵達後，立即將陳赳夫送
    往台北市立聯合醫院仁愛院區急救，仍因左大腿傷及左股動
    脈，造成大量出血，復因失血過多造成出血性休克，延至同
    日凌晨1時35分許不治死亡。
二、案經台北市政府警察局大安分局報告台灣台北地方法院檢察
    署檢察官偵查起訴。
    理  由
壹、證據能力方面：
    按被告以外之人於審判外之言詞或書面陳述，除法律有規定
    者外，不得作為證據；又被告以外之人於審判外之陳述，雖
    不符合同法第159條之1至第159條之4之規定，但經當事人於
    審判程序同意作為證據，法院審酌該言詞陳述或書面陳述作
    成時之情況，認為適當者，亦得為證據。當事人、代理人或
    辯護人於法院調查證據時，知有第159條第1項不得為證據之
    情形，而未於言詞辯論終結前聲明異議者，視為有前項之同
    意，刑事訴訟法第159條第1項及第159條之5分別定有明文。
    查證人乙○○警詢、證人陳成、張哲夫、陳永章、陳雅宣於
    偵查之陳述，係審判外之陳述，皆屬傳聞證據，惟當事人及
    辯護人雖知上開證據資料為傳聞證據，但於本院準備程序及
    審判期日中均表示無意見而不予爭執，本院審酌上開證據資
    料製作時之情況，尚無違法不當及證明力明顯過低之瑕疵，
    亦認為以之作為證據應屬適當，故揆諸前開規定，爰逕依刑
    事訴訟法第159條之5規定，認前揭證據資料均例外有證據能
    力，合先敘明。
貳、認定犯罪事實所憑證據及認定之理由：
一、訊據被告甲○○對其於上揭時地與被害人陳赳夫發生爭執，
    並持刀刺傷被害人，致被害人失血過多因而死亡之事實固坦
    承不諱，惟辯稱：因為被害人用木劍打我，我為了自保，才
    隨手撿起地上的剪刀刺被害人1 刀云云；辯護意旨補充辯稱
    ：被告係因遭被害人持木劍攻擊，才拾起地上剪刀自衛，屬
    正當防衛，且僅刺被害人左大腿1 刀，被害人左上肢、右手
    掌等處傷害可能係其被刺後，來取被告之剪刀所致，並非被
    告所為云云。經查：
（一）上揭被告與被害人發生爭執，被告並持剪刀刺傷被害人，
      致被害人失血過多，造成出血性休克因而死亡之事實，業
      據被告坦承不諱，核與證人即被害人之兄張哲夫（證述二
      人先前在土城處聚會口角爭執）、證人即被害人之女陳雅
      宣（證稱先前被告前往被害人陳赳夫住處未遇當場咆哮）
      、證人即被害人之弟陳成（證述於上揭時、地聽聞二人爭
      吵外出見被害人陳赳夫倒地）證述之情節相符，並有台北
      市立仁愛醫院病歷暨急診救護紀錄、台北市政府消防局救
      護紀錄表、台北市消防局勤務指揮中心受理各類案件紀錄
      表各乙份、現場照片4幀附卷可稽（見相驗卷第21、22、3
      8至54頁），復有被告案發時穿著之衣褲、現場血跡照片8
      幀及扣案之木劍、剪刀各1 把可資佐證。又被害人確遭上
      開扣案之剪刀所刺，致受有：(一)左上肢銳器刺入傷（左前
      臂銳器穿透傷1處，長約3.8公分刺入傷，切面約在4 點鐘
      方向，穿透手臂表層肌肉，在手臂外側刺出皮膚，刺出傷
      長約2.2 公分，切面約在7至8點鐘方向，刺入方向為由右
      至左，由上至下）；(二)右手掌銳器刺入傷（右手掌虎口處
      銳器刺入傷1處，大小約1.5公分）；(三)左大腿銳器刺入傷
      （左大腿銳器刺入傷1 處，長約2.1公分，深度約4.7公分
      ，刀切面在7 點鐘方向）；(四)胸部表淺劃傷（右鎖骨部下
      緣線形表淺劃痕長約7 公分）；(五)腹部表淺劃傷（腹部及
      肚臍右側有線形表淺劃痕長約3 公分）；(六)右手腕部表淺
      劃傷1 處傷害，致命銳器傷係左大腿之刺入傷傷及股動脈
      ，造成大量出血，引起出血性休克致死，兇刀為單刃之銳
      器等情，業據台灣台北地方法院檢察署檢察官率同法醫師
      相驗屍體，並囑託法務部法醫研究所法醫師解剖屍體鑑定
      屬實，而製有相驗筆錄、驗斷書、相驗屍體證明書、法務
      部法醫研究所（94）醫鑑字第1436號鑑定書各乙份及解剖
      照片在卷可考（見相驗卷第30至37、57至86、89頁），足
      認被害人確係遭被告持上開剪刀刺傷因而導致死亡，其間
      具有因果關係無誤。
（二）公訴人認被告係出於殺人故意而刺殺被害人陳赳夫，被告
      辯稱並無殺人故意，因此，本案再應審酌者，乃被告持剪
      刀刺被害人陳赳夫，究係出於殺人故意或傷害故意乙節。
    (1)按刑法上殺人罪與傷害致死罪之區別，應以加害人有無殺
      意或下手加害時有無死亡之預見為斷，至於被害人所受之
      傷害程度、受傷處所是否致命部位、傷痕之多寡、輕重如
      何，於審究犯意方面為重要參考資料（最高法院19年上字
      第718號判例意旨參照）。
    (2)先予審究者，乃被告所持上開剪刀是否被告預先攜帶至上
      址。證人陳成於案發當天檢察官相驗時，證稱：扣案剪刀
      我有看過是放在小花盆內，平常都是被害人在使用等語（
      見相驗卷第32頁），雖其事後於偵審中改稱：在花圃那支
      剪刀是折斷的，沒有扣案剪刀那麼尖，那支剪刀已經被我
      表哥陳永章收起來了等語（見第18535 號偵查卷第22頁、
      原審卷第50頁），是證人陳成前後所為之證述不一，已有
      可疑，衡情證人陳成於案發當天檢察官相驗時之證述，係
      依照當時記憶所為之陳述，較不及對證述內容之利害關係
      深究，且受外界之影響亦較少，應較為可採，佐以證人陳
      永章於偵查中證稱：平常我與被害人一起種菜，他用什麼
      工具我不知道，我有看過1 把一半的剪刀放在被害人家後
      門門口，但不清楚是否扣案剪刀等語（見第18535 號偵查
      卷第24頁），可見證人陳永章對被害人花圃所使用之剪刀
      並非清楚，益徵證人陳成事後於偵審中翻異前詞所為之證
      述，要難採信。而證人即被害人之女陳雅宣雖於偵查中證
      稱：案發當天9 點半左右，被告到我家按門鈴，並在門口
      咆哮，我聽到聲音就去開門，我看到他手上拿著1 把剪刀
      還蠻新的，我跟他說我父親不在，他就離開，後來我父親
      大約11點左右才回家等語（見第14400 號偵查卷第42頁背
      面），復於原審審理時證稱：案發當天被告穿著長袖外套
      ，原本我沒有注意他手上有無拿東西，但因他一直不聽我
      講話，我才注意他手上有拿1 把尖尖的東西，有耳朵確定
      是1 把剪刀，蠻新的，因為刀鋒亮亮的，我沒有看過，不
      是我家的等語（見原審卷第46頁），然依卷附照片所示（
      見相驗卷第23頁），扣案剪刀之刀鋒、刀柄多處為生銹痕
      跡，顯非外觀新穎、刀鋒亮利之剪刀，此與證人陳雅宣所
      言即有未合，且證人陳雅宣自承對於被害人平日花圃使用
      之工具並不清楚等語在卷（見原審卷第48頁），自難僅憑
      其未見過扣案剪刀，即推論該把剪刀係被告所攜帶至案發
      現場。綜上說明，不能證明該把剪刀乃被告攜至被害人陳
      赳夫家中。
    (3)證人陳成於原審審理時證稱：當天凌晨我聽到哀叫的聲音
      ，就從後門走到巷口，看到被告跪在那裡，後來站起來拿
      著東西慢慢往前走，被害人則躺在地上還會動等語（見原
      審卷第51頁），倘被告有殺人之犯意，何以見被害人倒臥
      地上時，並無再繼續攻擊被害人之舉動。再觀諸被害人受
      傷之部位，主要係分布於四肢，並非致命部位，益見被告
      並無取命之意。再者，被告與被害人係妻舅關係，平日感
      情良好，素無怨隙，此據證人即被害人之女乙○○於警詢
      時陳述綦詳（見相驗卷第17頁），另證人即被害人之兄長
      張哲夫亦證稱當日二人僅係因細故爭執，二人常鬥嘴，但
      一、二天就好了，案發前一天二人還相偕到大潤發賣場看
      冷氣（見第18535 號偵查卷第29頁），承此，二人當天因
      細故爭執，衡情被告並無殺害被害人之動機。
    (4)檢察官上訴意旨略以：證人陳成於案發現場乍見之際，
      死者已因遭被告刺殺無法站立而倒地，且臥地後因出血過
      多致完全無法再與被告揪打，被告當有充裕時間與條件明
      瞭死者正處於大出血之虛弱狀態，惟被告竟選擇起身手持
      某物慢慢走離現場，任令死者在無法自立救助狀態下繼續
      大量出血，足見被告主觀上是放任死者繼續流血。被告
      與被害人正處打鬥之狀態，雙方均企圖攻擊對方且躲避，
      一般傷害本會先發生於手臂四肢，是原審僅憑傷口位置多
      布四肢即認被告主觀上之犯意，顯屬率斷。被告於案發
      當日9 時許到達被害人家中時，情緒處於高度激動且憤怒
      之狀態，除不斷辱罵髒話且手持利刃侵入宅內到處尋找被
      害人，意欲向死者尋仇之意圖甚明，而指摘原判決認定被
      告無殺人故意有誤。惟查，依證人陳成於原審之證詞，證
      人甫聽見被害人陳赳夫哀叫聲未幾，即外出到達現場，看
      見被害人陳赳夫躺在地上，就叫兒子打電話叫救護車（見
      原審卷第51頁），從被害人陳赳夫倒地至陳成指示兒子叫
      救護車，時間上屬緊密，如此，雖非被告本人叫救護車採
      取救護，惟亦難認被告有「任令死者在無法自立救助狀態
      下繼續大量出血」而有殺人犯意。至於檢察官所舉傷害僅
      發生於四肢之原因及被告當日9 時許到達被害人家中時即
      情緒激動辱罵髒話之狀態，雖非無見，惟亦無從遽認被告
      有殺人之故意，併予敘明。
    (5)綜上調查結果，被告持剪刀攻擊被害人時，主觀上應非出
      於殺人之犯意，且對於可能造成被害人死亡之結果並無認
      識，亦未對死亡之結果，有所容認。是被告主觀上應僅出
      於傷害之犯意無訛。
（三）按刑法上之加重結果犯，係以行為人對於加重結果之發生
      客觀上有預見之可能，能預見而不預見者為要件。刑法第
      277條第2項前段之傷害致人於死罪，係對於犯普通傷害罪
      致發生死亡結果所規定之加重結果犯，依同法第17條規定
      ，以行為人能預見其死亡結果之發生而不預見為要件，此
      所謂能預見，係指客觀情形而言，與加害人本身主觀上有
      無預見之情形不同。查被告持剪刀刺入被害人陳赳夫之大
      腿，徵諸一般人之常識，足以傷及動脈血管，造成大量出
      血，因而造成死亡之結果，此乃客觀上應有預見之可能，
      而被告上開傷害行為導致死亡之結果，雖主觀上未有認識
      ，客觀上既有預見之可能性，且其傷害行為與死亡結果間
      具有因果關係，則其自應就主觀上疏未預見之因傷引起死
      亡之加重結果負責。
（四）關於被告之行為是否該當正當防衛部分乙節。
    (1)按彼此互毆，必以一方初無傷人之行為，因排除對方不法
      之侵害而加以還擊，始得主張正當防衛（最高法院89年度
      臺上字第3259號判決意旨參照）。
    (2)姑不論被告從未具體指明，被告刺傷被害人陳赳夫之際，
      遭受何等不法侵害，如何符合正當防衛之具體事實，而審
      諸被告當天雖亦受有頭部3 處瘀傷、左肩瘀傷併擦傷、右
      肘擦傷、右手第3 指撕裂傷、左膝擦傷及右膝瘀傷併擦傷
      等傷害，此有驗傷診斷書乙份可稽（見第14400 號偵查卷
      第19頁），可知，於案發當時被告受傷部位係左肩、右肘
      擦傷、右手第3 指、左膝及右膝（據被告供稱頭部傷害乃
      先前遭被害人陳赳夫持雨傘所打，並非案發現場所致），
      且所受傷害係屬瘀傷及擦傷，由此以觀，被告受傷部位既
      在四肢，並非身體重要部位，且受傷傷勢亦屬皮肉表層之
      輕傷，反諸，被害人則受有銳器刺入傷3 處（左大腿、左
      前臂、右手掌），表淺劃傷3 處（右鎖骨部、腹部、右手
      腕部）等傷害，兩相比對，實難認被告下手之際，遭受何
      「現在不法之侵害」而須正當防衛。且被告與被害人當時
      既係處於互相傷害之狀態，亦無任何事證足以表徵被告處
      於弱勢而單遭他方毆打之情形，均難認有何正當防衛情事
      。
    (3)再者，關於被告持剪刀刺被害人陳赳夫之次數，被告雖辯
      稱僅刺傷被害人1刀云云，惟查，被害人身上共發現6處銳
      器傷，其中3 處為銳器刺入傷（左大腿、左前臂及右手掌
      ），另3 處為表淺劃傷（右鎖骨部、腹部及右手腕部）乙
      節，業經法務部法醫研究所法醫解剖鑑定後作成鑑定書記
      載甚詳（見相驗卷第84頁背面），顯見被告所辯刺傷被害
      人之刀數，與上開鑑定書所載被害人之傷勢並不吻合，殊
      非可採。而被告既接連數次刺被害人不同之部位，亦足見
      此並非基於防衛之事實而刺傷被害人。被告所辯正當防衛
      乙節，不足採信。
（五）關於被告行為時有無精神障礙乙節。被告及其辯護人上訴
      意旨另以：被告患有焦慮症，於案發時使用康眠定糖衣錠
      ，於本案辨識能力顯著降低云云。本院依被告辯護人聲請
      ，向台北市聯合醫院函查結果：「病患診斷缺血性心臟病
      、糖尿病、高血壓、血脂異常、腎功能不全等現象，且有
      睡眠異常的用藥史。calmday 藥物未見導致精神障礙而有
      攻擊傷害他人或殺人行為之報導」，此有台北市聯合醫院
      95年9月5日北市醫字第09533670600 號函附卷可稽（見本
      院卷第42頁），足認被告及其辯護人所辯精神障礙乙節，
      核非無據。
（六）關於被告於案發後自行前往警局說明案情之行為，是否該
      當自首部分，按對於未發覺之罪自首而受裁判者，減輕其
      刑，刑法第62條前段定有明文，所謂未發覺之罪，係指凡
      有偵查職權之機關或公務員，不知有犯罪之事實，或雖知
      有犯罪事實，而不知犯罪人為何人者，均屬之（最高法院
      91年度台上字第6368號判決要旨可參）。經查，本件案發
      後，證人陳成即要求其子陳威羽撥打電話叫救護車，台北
      市政府消防局於接獲電話後，隨即指派救護車前往救護，
      並於同日凌晨零時15分許抵達案發現場，再於零時19分許
      離開，隨即於零時22分許抵達台北市立聯合醫院仁愛院區
      等情，有台北市政府消防局救護紀錄表及台北市消防局勤
      務指揮中心受理各類案件紀錄表各乙份可考（見相驗卷第
      52至54頁），其上並未記載犯罪嫌疑人之姓名。又證人即
      台北市政府警察局大安分局瑞安街派出所員警蔡東贏於原
      審審理時證稱：本件案發後，被告到達派出所時，是由我
      製作報案紀錄，我沒有叫救護車，被告大約在12點多到達
      派出所，報告單上記載的時間「94年8月6日上午0 時15分
      」，是被告到達派出所的時間，在被告持木劍及剪刀到派
      出所前，我們還不知道被告持刀刺傷被害人致死的事情等
      語（見原審卷第53、54頁），並有卷附台北市政府警察局
      大安分局刑事案件報到單乙紙可參（見相驗卷第7 頁），
      由此可知，台北市消防局勤務指揮中心於接獲報案電話時
      ，員警尚不知犯罪嫌疑人為何人，迄至被告自行抵達派出
      所說明案情後，員警始知悉被告即係行為人，足認被告係
      在有偵查權限之機關發覺其犯罪前，即主動前往瑞安街派
      出所自首犯行，而表示願受裁判之情，應堪認定。
（六）綜上所述，本件事證已臻明確，被告傷害致死之犯行，事
      證明確，堪予認定，應依法論科。
參、論罪部分：
    被告與被害人陳赳夫為妻舅關係，業據被告自承及證人陳成
    證述屬實（見相驗卷第31、15頁），屬於家庭暴力防治法第
    3條第4款所稱現為四親等以內之旁系姻親之家庭成員關係，
    被告故意傷害被害人陳赳夫之身體致被害人於死之所為，係
    犯家庭暴力防治法第2條第2項之家庭暴力罪，應依刑法第27
    7條第2項前段之傷害人之身體因而致人於死罪論處。其接續
    數刀刺傷被害人，係基於同一傷害犯意而接續所為，為接續
    犯，僅屬一罪。公訴意旨認被告係犯刑法第271條第1項之殺
    人罪，尚有未洽，惟基本社會事實相同，爰變更起訴法條。
    被告於刺傷被害人後，在有偵查犯罪權限之公務員知悉其為
    犯罪行為人前，主動向台北市政府警察局大安分局瑞安街派
    出所員警坦承為持刀刺傷被害人之行為人並接受裁判等情，
    已如前述，合於自首要件，又查被告行為後，刑法於94年 2
    月2 日修正公布，95年7月1日施行，有關自首之規定，修法
    前規定係減輕其刑；而修法後則規定得減輕其刑，自屬法律
    有變更，依修正後刑法第2條第1項之規定，比較新舊法結果
    ，自以修正前之規定有利於行為人。本件被告係對於未發覺
    之罪自首而接受裁判，自應依修正前刑法第62條前段規定減
    輕其刑。
肆、原審判決應撤銷改判之理由：
    原判決對被告論罪科刑，固屬卓見，惟原審疏未論及被告對
    被害人犯傷害致死罪，係屬家庭暴力防治法第2條第2項之家
    庭暴力罪，尚有違誤，檢察官上訴指摘原判決認定被告傷害
    致重傷有誤；被告提起上訴，主張有正當防衛及因服用藥物
    有精神障礙事實併請求輕判云云，雖均無理由。惟原判決既
    有可議之處，自應由本院撤銷改判。爰審酌被告並無前科，
    其與被害人係妻舅關係，素無仇隙，因細故口角而持刀傷害
    被害人致死，致被害人家屬遭受喪親之痛，惡性非輕，且迄
    未獲得被害人家屬之諒解，惟其犯罪後尚知主動到案說明，
    面對法律制裁，並交出犯案兇器等證物，另念其年逾60歲，
    因一時衝動鑄下大錯等一切情狀，量處被告有期徒刑7年2月
    以資懲儆。扣案之剪刀1 把，雖係被告供本件犯行所用之物
    ，然並無證據證明為被告所有，爰不予宣告沒收。
據上論斷，應依刑事訴訟法第369條第1項前段、第364條、第299
條第1項前段、第300條，刑法第2條第1項、第277條第2項前段、
第62條（修正前），判決如主文。
本案經檢察官游明仁到庭執行職務
中    華    民    國    95    年    11    月    16    日
                  刑事第十五庭  審判長法  官  吳昭螢
                                      法  官  楊貴雄
                                      法  官  王梅英
以上正本證明與原本無異。
如不服本判決，應於收受送達後十日內向本院提出上訴書狀，其
未敘述上訴之理由者並得於提起上訴後十日內向本院補提理由書
（均須按他造當事人之人數附繕本）。
                                      書記官  陳盈璇
中    華    民    國    95    年    11    月    17    日
附錄：本案論罪科刑法條全文
家庭暴力防治法第2條：
本法所稱家庭暴力者，謂家庭成員間實施身體或精神上不法侵害
之行為。
本法所稱家庭暴力罪者，謂家庭成員間故意實施家庭暴力行為而
成立其他法律所規定之犯罪。
本法所稱騷擾者，謂任何打擾、警告、嘲弄或辱罵他人之言語、
動作或製造使人心生畏怖情境之行為。
刑法第277條
傷害人之身體或健康者，處3年以下有期徒刑、拘役或1000元以
下罰金。
犯前項之罪因而致人於死者，處無期徒刑或7年以上有期徒刑；
致重傷者，處3年以上10年以下有期徒刑。


司法院資訊處製作；財團法人民間司法改革基金會備份。
